【裁判字號】    90,上易,1717
【裁判日期】    901231
【裁判案由】    業務侵占
【裁判全文】
臺灣高等法院臺中分院刑事判決                    九十年度上易字第一七一七號
    上  訴  人  臺灣臺中地方法院檢察署檢察官
    被      告  甲○○
右上訴人，因被告業務侵占案件，不服臺灣臺中地方法院八十九年度易緝字第五八九
號，中華民國九十年六月二十二日第一審判決（起訴案號：台灣台中地方法院檢察署
八十八年度偵字第二００二四號、二四三三０號），提起上訴，本院判決如左：
      主  文
上訴駁回。
      理  由
一、本案經本院審理結果，認第一審判決以被告甲○○被訴之犯罪不能證明，因而為
    其無罪之諭知，經核尚無不當，應予維持，並引用第一審判決書記載之理由（如
    附件）。
二、檢察官上訴意旨略稱：(一)原審以被告就員工薪資漏未計算，故實際上未有如會
    計所算出之盈餘七十餘萬元，但就公司帳冊所載確有盈餘，帳冊亦記載員工之薪
    資支出金額，若被告對此帳冊所載有所爭執，其應提出證據反駁，否則原審如何
    自行計算薪資之支出，因或許可能被告確實積欠員工薪資，或許某些員工已經離
    職，故帳冊所載之薪資支出金額才會如此，故被告未有反證前，原審不應自行憑
    空推斷與客觀既存公司帳冊所載不符之事實，原審自有證據調查不足之處。(二)
    被告辯稱公司負債大於資產，縱變賣亦不可能有盈餘云云，但依原審向銀行函查
    之結果，被告就八十七年下半年開給債權人之票據，均未獲兌現，則被告表面上
    對債權人有負債，但實際上均賴帳未給，公司資產依然存在，未有任何變動，並
    遭其侵吞，故帳冊所載之盈餘才憑空消失，其怎可大言不慚說「公司負債大於資
    產，縱變賣亦不可有盈餘」之不符事實之情況，原審不察，陷入被告似是而非狡
    辯。再者，被告自稱公司陷於財務危機，資產遭債權人拿走云云，試問公司帳冊
    仍有上開七十多萬元之盈餘，怎有財務危機，被告根本無法提出盈餘去向，亦無
    法舉證證明資產如何遭人拿走，上開所辯自難採信，原審顯有調查未盡能事之情
    。(三)被告既於八十七年下半年起侵占公司資產，顯見有財務危機，另再向第三
    人招攬合會，並旋於合會進行未達一半之際停標，自足堪認定有詐欺之意圖，且
    被告如有在原審所稱之合法情節，何需捲款而逃，經緝獲後又無合理說明，原審
    即判決無罪，自未盡調查之能事，為此提起上訴云云，固非無見。但查，檢察官
    之起訴事實，無非以告訴人丙○○、乙○○之指訴為憑，並有合夥契約、帳冊、
    合會單為證，則原審依『被告緝獲後之辯詞：世合公司經營不善，發生財務危機
    ，有通知實際合夥人即告訴人賴蕙萍之先生張伯銓，但張伯銓並未表示意見，後
    因公司積欠廠商八十餘萬元，才於八十八年六月份結束營業，而公司資產則被債
    權人拿走，況公司負債大於資產，資產倘經變賣亦不可能有盈餘，伊並無侵占或
    變賣公司資產。而告訴人乙○○係經由伊舅舅廖述榮介紹而跟會，伊在正常開標
    八次會後，因財務不佳而宣布倒會，並有與會員協商分期攤還會錢，因乙○○並
    未出面，故未與之談論如何攤還會錢賠償事宜，並無詐欺乙○○跟會之犯行及意
    圖等語』，對照『依該帳冊記載內容以觀，八十七年十二月之薪資支出僅一萬五
    千二百七十五元，與前數月支出之薪資相較，確有漏未記載之支出，是被告答辯
    當時員工之薪資部分沒有預扣，而依當時員工六人、平均薪資二萬餘元至四萬餘
    元計算，所餘盈餘應無達七十一萬多元等語，應屬可採』，難認無據。
三、又『被告辯稱雖八十七年十二月間扣除薪資支出外，帳面上看似尚有盈餘，惟當
    時尚有開立公司票據或其本身之票據予廠商，因尚未到期而未列入帳冊中，故實
    際上世合公司並無盈餘等語，經本院函調世合公司於新竹國際商業銀行台中分行
    所開立支票存款帳戶帳號00000000000號之退票紀錄顯示，世合公司
    於八十七年八月間至八十七年十二月間，確有金額五萬餘元至三十萬元不等之八
    張票據，因存款不足而遭退票，有新竹國際商業銀行台中分行九十年三月八日竹
    商銀台中字第七０－一號函在卷足稽，足見被告前揭辯詞亦非虛妄』，因而認定
    『世合公司於被告結束營業時是否確有盈餘，實有可疑，且亦乏積極證據足資證
    明世合公司於結束營業時確有盈餘。雖被告於公司結束營業後，未向股東報告財
    務狀況，其行為有可議之處，然究難以結束營業數月前之財務報告即認當時公司
    確有盈餘，且該盈餘為被告所侵占』，經核亦無不合。再者，被告所涉詐欺部分
    ，原審依『本件被告自八十七年七月十五日起，召集互助會，每會二萬元，標息
    採內標制，連會首合計有二十一名會員等情，有互助會簿影本一紙附卷可稽，且
    被告於八十八年二月十五日第九次會開標後始止會，而之前各會均係正常開標，
    有證人即得標且拿得會款之會員鄭玲宜、廖學益、張伯銓三人於本院審理中證述
    明確，如是以被告止會之時間，係在其起會之後約八月，而其開標次數亦將近二
    分之一，倘被告於召集互助會之初即存有不法所有之意圖，自無於起會後約八月
    之時間始行止會之可能，是尚難僅以被告於起會約八月之後有停止開標之事實』
    ，因認『即遽以認定被告於召集互助會之初即經濟困難，而認其有詐欺之故意，
    且亦非為詐取告訴人乙○○之會款而虛假成立互助會』。又認定『告訴人乙○○
    雖質疑被告縱使倒會，亦僅係其個人無力支付會款，尚有其他死會會員之會款可
    供收取交付其他活會會員分配，然其每月收取死會會款後，均未將其中分毫返還
    予告訴人，而認被告對本件會款有為自己不法所有之意圖等語，惟被告向其他會
    員收取會款，係基於其與其他會員間之合會契約，尚難認被告未將之轉交付清償
    告訴人乙○○之會款即係對該會款有不法所有之意圖。被告積欠告訴人乙○○之
    會款合計為十八萬元，在民事上因被告與告訴人乙○○間有合會之法律關係，被
    告自應負有給付會款之義務，其應負給付之義務而未給付，僅係民事法律問題，
    與詐欺罪之構成要件尚屬有間』，因認被告亦無詐欺，遂均為被告無罪之諭知，
    經核尚非無據。
四、檢察官上開意旨，並未提出補強證據以實其說，徒以論理之說明，自難佐證原審
    上開認定為無憑，況原審時有傳喚實際合夥人即告訴人丙○○之先生張伯銓出庭
    查證，亦有傳喚合會單之會員廖學益等人出庭詢問，自難謂未盡調查之能事。且
    證人即告訴人乙○○於本院九十年九月十三日調查時供稱「第九會就倒會，他找
    他舅舅來找我入會，每次都是標三千、四千多元」云云，對照該合會單所載之標
    息為二八００元或四五００元不等，底標為二０００元，亦難認有何異常之情事
    ，另一告訴人丙○○則經傳喚未能出庭，是原審綜合各情，因而為被告無罪之諭
    知，自無不合，檢察官上開上訴，難認有理由，其上訴應予駁回。且被告受合法
    傳喚，無正當理由不到庭，爰不待其陳述，逕行判決如前。
據上論斷，應依刑事訴訟法第三百七十三條、第三百七十一條、第三百六十八條，判
決如主文。
本案經檢察官陳惠珠到庭執行職務
中      華      民      國    九十    年      十二      月    三十一    日
                臺灣高等法院臺中分院刑事第二庭
                                        審判長法  官  羅  禮  政
                                              法  官  陳  欣  安
                                              法  官  蔡  聰  明
右正本證明與原本無異。
不得上訴。
                                              書記官    瑞  芳
中      華      民      國    九十一     年      一       月     二     日
                                                                        Ｆ


司法院資訊處製作；財團法人民間司法改革基金會備份。
